【裁判字號】    98,交抗,2773
【裁判日期】    981124
【裁判案由】    違反道路交通管理處罰條例
【裁判全文】
臺灣高等法院交通事件裁定            98年度交抗字第2773號
抗 告 人即
原處分機關  交通部公路總局新竹區監理所桃園監理站
代  表  人  劉瑞麟
受 處 分人  甲○○
上列抗告人因受處分人違反道路交通管理處罰條例案件，不服臺
灣桃園地方法院，中華民國98年10月20日所為裁定（98年度交聲
字第2961號），提起抗告，本院裁定如下：
    主  文
抗告駁回。
    理  由
一、原處分意旨略以：異議人即受處分人甲○○於民國98年9月
    17日22時42分許，飲酒後呼氣酒精濃度已超過規定標準以上
    ，猶駕駛車牌號碼LP-6587號自用小客車上路，嗣行經桃園
    縣桃園市○○路○段413巷口處，為警攔檢查獲，經測試呼氣
    中酒精濃度超過規定標準，為警掣單舉發。原處分機關認異
    議人違反道路交通管理處罰條例第35條第1項第1款之規定，
    於98年10月1日以桃監裁罰字第裁52-D B0000000號裁決書，
    裁處異議人罰鍰新臺幣34,500元，吊扣駕駛執照12個月（註
    ：本案指吊扣職業大貨車駕駛執照），並施以道路交通安全
    講習。
二、原裁定意旨略以：受處分人甲○○確有飲用酒類或其他類似
    物後，其吐氣所含酒精濃度超過每公升0.48毫克仍駕車之行
    為，原處分裁處罰鍰新台幣34,500元，及施以道路交通安全
    講習，並無不當；另依新修正之道路交通管理處罰條例第68
    條規定，不得吊扣其現尚有效之其他各級駕駛執照，原處分
    機關未審酌新修正之法律規定，僅因受處分人未領有普通小
    型車駕駛執照可供吊扣，而逕行吊扣受處分人之職業大貨車
    駕駛執照，顯已逾越修正後道路交通管理處罰條例第68條之
    規範意涵及範圍，自非適法。因認原處分關於裁處受處分人
    罰鍰並施以道路安全講習，固無違誤，惟就吊扣受處分人駕
    駛執照12個月部分，則於法尚有未洽，因而撤銷原處分關於
    「吊扣駕駛執照12個月」部分等語。
三、抗告意旨略稱：汽車駕駛人酒精濃度超過規定標準，採取科
    處罰鍰、移置保管汽車、吊扣駕駛執照1年及接受道路交通
    安全講習四種行政罰併罰之立法，參諸立法理由所示，係用
    以遏阻系爭違反行政義務之行為，以求維護交通秩序、確保
    交通安全。又酒後不得駕駛車輛，為政府近年來所大力宣導
    之政令，其目的除為確保駕駛人本身之安全外，更為保障其
    他用路人使用道路之安全，若駕駛人飲酒後已造成協調功能
    降低，無法為正常反應，影響其安全駕駛動力交通工具之能
    力，則其不僅無法明確認知道路交通狀況，亦無法完全控制
    本身之駕駛行為，如仍縱己肆意而為，則交通安全憑何保障
    ；況酒後駕車為近年交通事故發生之主因，影響他人身體、
    生命、財產至鉅，屢經各傳播媒體長期宣導，「酒後不開車
    ，開車不喝酒」之標語，亦廣見於街頭巷尾，應為全國國民
    所共知，且非常容易遵守，受處分人竟置若罔聞，於酒後仍
    貿然駕車，已置公共安全於險境，本屬可議。原裁定既認受
    處分人確有駕駛自用小客車「酒精濃度超過規定標準」之違
    規情形，則就吊扣其駕駛執照12個月部分，僅係如何為適當
    處分及執行之問題，尚不能因受處分人僅持有汽車駕駛執照
    （駕照種類職業大貨車），即認此部分免罰，且此舉無異是
    鼓勵領有較高級駕駛執照之人於酒後可以肆無忌憚的駕駛較
    低級之車輛，將使道路交通管理處罰條例第35條第1項第1款
    酒後駕車吊扣駕駛人駕駛執照1年之規定形同具文。為維護
    道路交通管理目的及公平性，爰依法提起抗告，請求准予撤
    銷原裁定吊扣駕駛執照12個月免罰部分，自為裁定云云。
四、本院查：
  (一)抗告人即原處分機關交通部公路總局新竹區監理所桃園監理
    站僅就原審撤銷關於裁處受處分人吊扣大貨車職業駕駛執照
    12個月，並改諭知不罰部分提起抗告，其餘部分（即處罰鍰
    新台幣34,500元及道路交通安全講習）未提起抗告，是本院
    僅就該部分加以審酌，合先敘明。
  (二)受處分人於98年9月17日22時42分許，酒後駕駛車牌號碼LP-
    6587號自用小客車行經桃園縣桃園市○○路○段413巷口處，
    為警攔檢查獲，並測試受處分人之酒精濃度超過每公升0.48
    毫克，明顯超出規定標準，此為受處分人所不否認，並有原
    處分機關違反道路交通管理事件裁決書1份附卷可參（見原
    審卷第3頁），是受處分人之上開交通違規事實，堪予認定
    。此外，受處分人確僅領有較高級之職業大貨車駕駛執照，
    亦有公路監理電子閘門證號查詢汽車駕駛人甲○○之駕照基
    本資料1份在卷可佐（見原審卷第7頁），附此敘明。
  (三)又道路交通管理處罰條例第68條業於94年12月14日修正，查
    其修正意旨，係因違規行為對道路交通秩序之維持及道路交
    通安全已生較大之影響，故規定吊扣或吊銷其持有各級車類
    之駕駛執照，以限制其繼續駕車行駛道路之權利，且係屬駕
    駛行為之限制，並不因所持駕駛執照種類不同而有所差異。
    惟為考量原條文將違法或違規駕駛人所持有各級車類之駕駛
    執照一併吊銷或吊扣，失之過酷，對於人民工作與生活影響
    過鉅，有違比例原則，經與交通部協商後，乃將其中「受吊
    扣處分者，吊扣其持有各級車類之駕駛執照」部分之規定刪
    除。是駕駛人違反道路交通管理處罰條例第35條第1項第1款
    之規定而受吊扣駕駛執照處分時，依修正後同法第68條規定
    並參照其上開修正意旨，應僅得吊扣違規或違法「當時駕駛
    車類之駕駛執照」，否則將造成同一違規或違法行為，因受
    處分人持有駕駛執照種類之不同，而異其處分之結果。況酒
    醉駕車行為係製造法所不容許之風險，以風險製造之立場觀
    之，並不因駕駛車輛種類之不同，而有所差別，但從風險實
    現之觀點而言，酒醉駕駛車類之不同，其對於交通安全衍生
    之實害結果也有所差異，如駕駛人駕駛低一級之車類違反本
    條例之規定時，不論其所造成之實害結果，而一律吊扣駕駛
    人所持有之各類駕照，亦有違相同事件相同處理，不同事件
    不同處理之平等原則（本院暨所屬法院97年法律座談會刑事
    類提案第40號討論暨審查意見參照）。是參諸上開道路交通
    管理處罰條例第68條之修正過程與修正理由，行為人有道路
    交通管理處罰條例第35條第1項第1款所規定之違規行為，須
    吊扣駕駛執照時，應僅能吊扣行為人違法或違規當時駕駛車
    輛所憑之駕駛執照，不得再吊扣行為人所持有、與駕駛違規
    車輛無關之其他各級車類駕駛執照。復依修正後道路交通管
    理處罰條例第68條規定，既已刪除「吊扣」等字，而僅餘「
    吊銷」等字，依「明示其一，排除其他」之法理，該條應係
    明示排除「吊扣駕駛執照處分時，吊扣其持有各級車類之駕
    駛執照」之規定，而僅餘「吊銷駕駛執照處分時，始吊銷其
    持有各級車類之駕駛執照」之規定，而限縮修正前條文之適
    用範圍。如此規定，兼顧重大違規之吊銷駕駛執照處分，駕
    駛人多係不宜再享有駕駛行為者，而吊扣駕駛執照處分之違
    規態樣相對輕微，解釋上不再一律執行各級車種駕駛執照之
    吊扣，使此類駕駛人仍保有駕駛其他車種之權利。如此解釋
    ，方不致使本條僅有文字上變動之意義，亦符合立法者修法
    之意旨。是修正後之現行道路交通管理處罰條例第68條規定
    ，應認當已排除「吊扣其持有各級車類之駕駛執照」之效力
    與執行方式。是本件受處分人持高一級之職業大貨車駕駛執
    照，駕駛低一級之自用小客貨車，經核應有道路交通管理處
    罰條例第68條規定之適用，則抗告意旨所陳，顯屬誤解法律
    。
  (四)我國公路主管機關就汽車駕駛人取得高一級車類之駕駛資格
    者，亦准其駕駛較低級車類之車輛，是已領有職業大貨車駕
    駛執照者，得駕駛普通小型車，因實務上係逐級核給汽車駕
    駛執照，是持有大貨車駕駛執照者，並無自用小客車之駕駛
    執照。故導致持有大貨車職業駕駛執照者，因駕駛小型車違
    規，本應吊扣普通小型車駕駛執照時，而產生技術層面之困
    難。雖有上揭之難處存在，惟公路主管機關就法令之變更，
    自應依職權研究行政執行之方法，克服執行之困境，不得便
    宜行事，甚將該不利益歸諸受處分人承擔，是主管機關或可
    考慮採取在受處分人領有之職業大貨車駕駛執照上，註記吊
    扣普通小客車駕駛1年之權利，甚至重新製發1張駕駛執照，
    註明吊扣駕駛執照之種類等等。準此，監理單位執行吊扣駕
    照之技術問題，不得因技術層面之困難，而置相關法令於不
    顧，甚至逾越比例原則。
  (五)抗告意旨另稱：本件酒後駕車，有關吊扣駕照部分免罰，無
    意是鼓勵領有較高級駕駛執照之人於酒後可以肆無忌憚的駕
    駛較低級之車輛，將使道路交通管理處罰條例第35條第1項
    第1款酒後駕車吊扣駕駛人駕駛執照1年之規定形同具文云云
    。惟按違反行政法上義務之處罰，以行為時之法律或自治條
    例有明文規定者為限，行政罰法第4條定有明文。行政機關
    應依法律而為行政行為，就對人民自由權利所為之限制須有
    法律或經法律授權行政機關訂定之法規命令明文規定始得為
    之，為民主法治國家基本原則之一，故對於違反社會性程度
    輕微之行為，處以罰鍰、沒入或其他種類行政罰，雖較諸對
    侵害國家、社會、個人法益等科以刑罰之行為情節輕微，惟
    本質上仍屬對於人民自由或權利之不利處分，其應適用處罰
    法定主義，仍無不同。為使行為人對其行為有所認識，進而
    擔負其在法律上應有之責任，自應以其違反行政法上義務行
    為時之法律或經法律授權行政機關訂定之法規命令有明文規
    定者為限。本件受處分人持較高等級之職業大貨車駕駛執照
    ，而酒駕較低等級自小客貨車之違規，若仍得以職業大貨車
    駕駛執照駕駛大型車，雖可能有提高他用路人之風險，惟如
    前所述，修正後之道路交通管理處罰條例第68條，有關駕駛
    人受吊扣駕駛執照處分之規定，既不再吊扣其持有各級車類
    之駕駛執照，則原處分機關，即不得再憑以吊扣其違規車輛
    以外之駕駛執照，苟其仍因酒駕低等級之自小客貨車違規，
    而致有漏洞，亦屬立法政策之問題，尚不得為達行政目的，
    而自行解釋逾越法條規範之意涵而為適用，併此敘明。是本
    件抗告，為無理由，應予駁回。
五、據上論結，應依道路交通案件處理辦法第26條，刑事訴訟法
    第412條，裁定如主文。
中    華    民    國    98    年    11    月    24    日
                      交通法庭審判長法  官  吳鴻章
                                    法  官  曾淑華
                                    法  官  汪梅芬
以上正本證明與原本無異。
不得再抗告。
                                    書記官  劉寶鈴
中    華    民    國    98    年    11    月    24    日


司法院資訊處製作；財團法人民間司法改革基金會備份。
